【裁判字號】    97,交聲,109
【裁判日期】    970722
【裁判案由】    違反道路交通管理處罰條例聲明異議
【裁判全文】
臺灣基隆地方法院刑事裁定             97年度交聲字第109號
移送機關即
原處分機關  交通部公路總局臺北區監理所基隆監理站
異  議  人
即受處分人  甲○○○
代  理  人  乙○○
上列受處分人因違反道路交通管理處罰條例聲明異議案件，對於
交通部公路總局臺北區監理所基隆監理站於中華民國97年3月27
日所為之處分（原處分案號：基監字第裁42-CO0000000號），聲
明異議，本院裁定如下：
    主  文
原處分撤銷。
異議人不罰。
    理  由
一、原處分意旨略以：本件異議人即受處分人（下簡稱異議人）
    甲○○○所有之車號8M-2163 號自用小客車，於民國97年2
    月17日凌晨2時10分許，由代理人乙○○駕駛行經臺北縣萬
    里鄉臺二線國聖橋路口處，為警查獲因更換HID頭燈，而有
    「電系設備屬於可變更設備，變更不申請臨時檢驗而行駛」
    違規情形，遂以CO0000000號通知單舉發之。嗣異議人不服
    ，於上開通知單所載應到案日期前向原舉發單位提起申訴，
    經舉發單位於97年3月10日以北縣警金交裁字第0970004715
    號函函復違規屬實，惟異議人仍表不服，原處分機關遂依道
    路交通管理處罰條例第18條第1項規定，裁處罰鍰新台幣（
    下同）3,600元，並責令檢驗等情。。(上開條例規定處罰之
    違規行為人為汽車所有人，執勤員警誤以汽車駕駛人為處罰
    對象，經原處分機關更正以汽車所有人甲○○○為受處分人
    ，附此說明）。
二、異議意旨略以：執勤員警如對車輛違規有任何疑問，應有監
    理相關人員在場，該員警並無監理相關技能何以認定其車輛
    違反道路交通管理處罰條例，且對頭燈有任何疑問應以儀器
    判定並非目測方式任意開單，為此聲明異議云云。
三、按汽車車身、引擎、底盤、電系等重要設備變更或調換，不
    申請公路主管機關施行臨時檢驗而行駛者，處汽車所有人新
    臺幣2,400元以上9,600元以下罰鍰，並責令檢驗，道路交通
    管理處罰條例第18條第1 項定有明文。又道路交通安全規則
    第23條第1 項、第2 項規定，汽車車身、頭燈等設備如有變
    更，應向公路監理機關辦理登記。前項變更登記，除汽車所
    有人名稱、地址等變更時，免予檢驗外，餘均須檢驗合格。
    次按交通法庭認為聲明異議有理由或聲明異議雖無理由而原
    處分不當或違法者，應以裁定將原處分經聲明異議部分撤銷
    ，並自為裁定，亦為道路交通案件處理辦法第20條前段所明
    定。
四、經查：
  (一)按法院受理交通事件，準用刑事訴訟法之規定，道路交通
      管理處罰條例第89條前段定有明文，再認定犯罪事實所憑
      之證據，雖不以直接證據為限，間接證據亦包括在內；然
      而無論直接或間接證據，其為訴訟上之證明，須於通常一
      般之人均不致有所懷疑，而得確信其為真實之程度者，始
      得據為有罪之認定，倘其證明尚未達到此一程度，而有合
      理之懷疑存在以致事實審法院無從取得有罪之確信時，即
      應由法院為諭知被告無罪之判決，是於法院審理行為人違
      反道路交通管理處罰條例案件時，自當有其適用。易言之
      ，法院於審理行為人違反道路交通管理處罰條例案件，當
      踐行完畢調查證據之程序後，為事實之認定時，如就原處
      分機關所認定之行為人違規事實仍有合理之訴訟上懷疑，
      而無法百分之百確信行為人確有該當於道路交通管理處罰
      條例各該處罰條文之構成要件事實時，即應依訴訟上對待
      證事實「倘有懷疑，則從被告之利益作解釋」之證據法則
      ，作對受處分人有利之認定。
  (二)上開異議人甲○○○變更其所有自小客車車頭燈之事實，
      固有臺北縣政府警察局舉發違反道路交通管理事件通知單
      影本在卷可證，並經證人即本件舉發員警楊偉翔到庭結證
      稱：因為攔停時發現8M-2163 號的頭燈比其他車輛的頭燈
      來的亮，所以懷疑有改裝車燈，遂依臺北縣政府警察局97
      年2月17日北縣警交字第CO0000000號通知單予以舉發等語
      。惟證人依經驗發現該車頭燈之亮度顯較一般車輛亮，懷
      疑該車改裝HID頭燈，遂請該車駕駛人乙○○將引擎蓋打
      開，以檢視是否改裝HID頭燈，但該車駕駛人不願打開引
      擎蓋，遂認定該車改裝HID頭燈等情，足認證人楊偉翔僅
      係依據該車車燈之亮度，懷疑該車裝設HID頭燈，尚無足
      確認該車裝設HID頭燈之事實。而警員在查獲現場，未以
      科學儀器檢測該車裝設之頭燈是否為HID頭燈，亦無其他
      證據足以證明該車確實裝設HID頭燈，業經證人楊偉翔證
      述在卷，且駕駛人於取締當場對該車是否裝設HID頭燈一
      事未置可否，經本院勘驗證人楊件翔提供之取締現場採證
      光碟結果，亦無從確認該車有經改裝HID頭燈之事實，有
      本院97年4月29日刑事勘驗筆錄附卷可稽。從而，本件自
      無從僅以警員之懷疑或駕駛人未當場否認裝設HID頭燈一
      節，即逕行推論認定該車之車燈確為HID頭燈，應屬甚明
      。此外，本院函請交通部公路總局臺北區監理所基隆監理
      站，就違規車輛8M-2163號自小客車若已將自小客車回復
      原狀 (即改正HID頭燈)，能否事後就曾否改裝一事進行鑑
      定，經基隆監理站覆稱：車輛改裝後恢復原狀屬專業領域
      ，非本站檢驗員專長，建請移送原車廠進行鑑定等情，有
      該站97年5月26日北監基四字第0976005296號函在卷可考
      ；本院再轉請車號8M-2163自小客車之原車廠即三陽工業
      股份有限公司就上開事項進行鑑定，惟原車廠函覆結果，
      表示無法以回復原狀之車輛鑑定該車輛在回復原狀前之各
      種改裝情形，此有三陽工業股份有限公司97年7月1日
      (97)三工汽字第352號函附卷可稽，故車號8M-2163自小客
      車已無法事後再行檢驗或鑑定是否有員警所指之違規情節
      ，附此說明。
  (三)綜上所述，證人楊偉翔固證稱上開車輛車燈之亮度較亮，
      懷疑該車裝設HID 頭燈等語，惟此僅屬警員依據經驗所生
      之懷疑，且因駕駛人未打開引擎蓋供警員查看，以確認該
      車有無裝設HID 頭燈，復無車燈之照片以供查驗，尚難僅
      以警員之懷疑及駕駛人對是否裝設HID頭燈未置可否等情
      ，逕行認定該車確實裝設HID頭燈之事實，換言之，既無
      任何足資證明異議人確實有裝設HID頭燈之違規證據，異
      議人確否違規非無疑義，故參酌刑事訴訟法之「罪疑唯輕
      」原則及行政罰法第7條第1項之規定，自應為異議人有利
      之認定。是以，原處分機關依據道路交通管理處罰條例第
      18條第1項規定，分別裁處異議人罰鍰3,600元，並責令檢
      驗，難謂適法，從而，本件聲明異議有理由，原處分應予
      撤銷。
五、  據上論斷，應依道路交通案件處理辦法第20條前段，裁定
      如主文。
中    華    民    國    97    年    7     月    22    日
                  交通法庭法    官  何怡穎
以上正本證明與原本無異。
對於本件裁定如有不服，應於送達後5 日內， 向本院提出抗告書
狀，敘述抗告之理由，抗告於臺灣高等法院。
中    華    民    國    97    年    7     月    22    日
                          書 記 官  鄭梅君


司法院資訊處製作；財團法人民間司法改革基金會備份。
